【裁判字號】    91,婚,1121
【裁判日期】    920407
【裁判案由】    離婚
【裁判全文】
臺灣臺中地方法院民事判決  九十一年度婚字第一一二一號
    原      告  甲○○
    訴訟代理人  梁基暉  律師
    被      告  乙○○
右當事人間請求離婚事件，本院判決如左：
    主      文
准原告與被告離婚。
訴訟費用由被告負擔。
    事      實
甲、原告方面：
  一、聲明：求為判決如主文所示。
  二、陳述：
  （一）原告與被告為夫妻，被告自民國（下同）六十多年結婚後即因賭博，常半夜
        不回家，於七十二年間，當時全家租屋於台北市，被告曾因賭博而無法給付
        租金，經原告向娘家求援，才由原告父親至台北將全家大小接回台中，至此
        全家即租屋居住於台中市西區公館里永安市場二十二號之小房子內，然被告
        仍不知悔改，經常不回家，或者於半夜才回家，被告在家中期間，也經常接
        到電話即立刻出門，未向原告及子女交待去處，被告對於家庭並無感情，原
        告為維持家計，自結婚後努力工作未曾中斷，現身體狀況亦不佳，然被告並
        無互相照顧維持家庭之意，更曾把家中財物拿出賭博，而只把家中當作棲身
        之處，舉例言之，九十年八月、九月間，原告半夜發高燒，要求被告幫忙帶
        原告看診，但被告竟然不願意，原告只能強忍病痛自行騎機車到醫院急診，
        由此可知被告置原告身體健康於不顧。原告對此婚姻不抱希望，而現今子女
        皆已成年，原告不願再受此精神虐待，曾向被告提出離婚之要求，但被告恐
        嚇原告若提出離婚就要使原告無法工作等語，以致無法協議。夫妻本應互相
        扶持照顧家庭，然被告對家庭並不負責任，且無視家人之感受，而原告一再
        給予被告機會，希望其仍改過，被告仍不知悔改，此種情形自客觀判斷，兩
        造應已難以維持婚姻關係，爰依民法第一千零五十二條第二項請求離婚。
  （二）對被告答辯之陳述：
   １、 被告雖稱因為參加誦經團，才晚上出門。惟所謂訟經團訟經，不論其為廟會
        或喪事之訟經，皆為白天至晚上（最晚亦只到十、十一點左右），絕無到半
        夜之理，此為周所皆知之事，況被告接到電話即出門，半夜不回家亦非近幾
        年之事，而係從前即如此，被告所言顯係避重就輕，如此又焉能謂其事有悔
        意，況夫妻係終身伴侶，夫妻一體尤貴患難相扶持，遇有爭執應出於溝通，
        而非不合己意，即可惡言相向、甚而出言恐嚇、致使原告每日皆生活上及精
        神上皆處於恐懼之中，甚至於原告提出離婚請求時仍至原告工作處所鬧事，
        由此可見被告欠缺夫妻間應有之相互尊重之態度，而對於原告之人格尊嚴未
        予尊重並造成原告精神上重大之痛苦。且兩造結婚以來，除上述情形外，被
        告更從未盡養家之責，更無穩定之收入，而有所收入時亦遭被告賭博或花用
        殆盡，家中生計皆賴原告維持，更甚者，被告於原告半夜發高燒請求其幫忙
        帶往就醫竟遭拒絕，其置原告之生死不顧實為明顯，其無相互扶持之意至明
        ，雖被告復稱：「曾帶原告治療傷痛」，惟其自結婚數十年僅此一次，亦不
        足證被告確存夫妻之情惑，而有維持婚姻之意思，凡上等情實可認兩造屬無
        法期待繼續共同生活，且本件被告亦未見其有維持婚姻之努力及誠意，是本
        件應符合難以維持婚姻之重大事由。
    ２、婚姻不外精神的支持與融合，且需要絕對的責任與信任為根基，然今日最明
        顯之事實為至今被告仍不負責任之言行，且毫無悔過之心：
    （1）被告平日經常有賭博之行為，此於鈞院歷次審理時，被告均未明確否認。
    （2）如被告所言其於誦經團工作，不論其為廟事或喪事之誦經，縱其事務繁瑣
         ，惟依現今社會習慣，尚無半夜誦經，此週所皆知之事，且依被告答辯狀
         所言，其係擔任誦經團司機等工作，亦非從事葬儀社之入殮等工作，況民
         間習俗入殮皆係挑時辰，絕少於夜間為之，而被告不僅將誦經與入殮二事
         混為一談，更謂此為其經常不回家或者於半夜才回家之由，由此可證被告
         確係經常不回家或半夜才回家，甚至經常接到電話即立刻出門，原告所屬
         實可信。
    （3）依被告稱伊於八十五年任職於誦經團，並以此為經常不回家等之理由，惟
         被告非其任職於誦經團時才如此，被告早已有如此之行為，
    （4）雖被告謂其長達三十年之同居生皆負擔家庭生計費用，並提出提出繳費證
         明、所得稅扣繳憑單等，然繳費證明為杯水車薪，扣繳憑單又為八十三年
         之事，原告為生存自行謀生負擔家計，亦經兩造之子楊斯淮及楊斯淵陳述
         誤。
   三、証據：提出戶籍謄本二件、勞工保險卡影本乙件、診斷證明書影本乙件、費
       用單據影本一份並請求訊問証人楊斯淮及楊斯淵。
乙、被告方面：
   一、聲明：原告之訴駁回
   二、陳述：
  （一）被告與原告結婚二十多年以來，被告至今仍有照顧維持家庭之意，無難以維
        持婚姻之客觀事實：
    １、原告指陳被告於六十多年結婚後即因賭博半夜不回家，甚有無法給付租金之
        事實，發生於六十多年間，此乃被告當年年輕時所為之不當行為，然被告早
        已懊悔不已，並已從事正當工作，況該情事業已發生逾三十年，依民法第一
        千零五十三條，原告之請求權業已時效消滅。
    ２、被告對於家庭已盡照顧義務，並有維持婚姻之努力與誠意：
    （1）原告主張被告經常不回家或者於半夜才回家，甚且經常接到電話並即刻出
         門等，係因工作性質使然，被告於七十一年起即陸續任職於立通股份有限
         公司、迅達股份有限公司、明邦實業股份有限公司，直至被告之父身染疾
         病後始辭去工作，為便於照顧其父任職於誦經團擔任誦經團司機、照相、
         鳴鍾等工作。惟該誦經團不論其為廟事或喪事之誦經，其事務之繁瑣恐非
         如原告於辯論意旨狀中所載於白天或十一點左右晚上即可完成所有工作內
         容，蓋喪事入殮等工作，依民間習俗皆為半夜一、兩點之時辰為妥，此乃
         被告為顧及家計與盡孝道之間所選擇之工作性質所使然，非如原告所陳被
         告對於家庭並無感情。又因該誦經團之事務所致，被告於家中期間若接獲
         雇主或喪家指示需立即出門，情況急迫未交代出處，亦非無互相照顧維持
         家庭之意，否則如同醫生、園區工程師等因職務上突發事項需立即返回工
         作崗位之情況，豈不皆構成判決離婚情事，原告所陳顯無理由，
    （2）原告之勞工保險卡可知，原告並非自六十九年至九十一年接未曾間斷，原
         告自七十二年任職於星發橡膠股份有限公司後長達四年皆無工作，直至七
         十六年四月始至德金鞋材企業行工作。
    （3）被告於結婚後，長達三十年之同居生活，被告負擔起家庭生計所需費用，
         諸如水電費、租金、電話費、瓦斯費等，家庭生活費皆為被告負擔，此亦
         有上述費用之繳費證明可稽。且被告與原告間之投保薪資差距甚大，被告
         本當一間挑起負擔家計費用之責，惟原告體貼被告為家計奔波亦有部分分
         擔家計之行為，從兩造間相互分擔家計之事實可知，兩造間實無「倘處於
         同一境況，任何人均將喪失維持婚姻希望」。又原告稱被告未盡養家之責
         ，更無穩定收入，而有收入時亦遭被告賭博或花用殆盡，家中生計皆賴原
         告維持等語，然如前所述，被告係因其父身染疾病始至誦經團工作，共收
         入需視廟會或喪家之要約次數而定，況被告之賭博情事已逾多年業已改善
         ，甚且原告之投保薪資為三千元至六千元不等，被告之投保薪資時大於原
         告三至四倍，家中生計皆賴原告維持等語，顯非屬實。
     ３、兩造結婚多年來，被告並無精神虐待原告，亦無棄置原告之身體健康於不
         顧，被告於原告身體不適時，雖非每次皆陪伴在原告身邊亦步亦趨，但仍
         有照料原告身體之情事，如原告手部骨折或脊椎不適等皆由被告驅車前往
         醫療診所診治。
   （二）兩造結婚迄今已逾三十年，原告為被告生育兩男，原告悉心照顧使得子女
         皆健康成長以迄成年，被告肯認原告為家庭之圓滿付出之無數心力，惟被
         告已五十多歲，年逾半百，受傳統觀念家庭觀念薰陶之下，有時不免與原
         告有口角甚或冷戰之情事，況夫妻生活，難免有所爭執衝突，非得完全歸
         咎於一人，被告平日辛勤工作照顧其父，並負家計，並將辛苦所得交付原
         告，原告罔顧夫妻情份，以憑空杜撰之指述，因細故即請求離婚，難令被
         告甘服，今日得知原原告自九十一年九月離家迄今未有電話聯繫，被告焦
         急並心繫之，突於九十一年接獲法院起訴狀時之震驚，顯非言語所可形容
         ，被告從原告起訴狀中得知，原告身體狀況不佳，被告眷顧夫妻情感，希
         望原告返家團聚，並將竭盡所能照料原告身體與原告互相抉持，以達婚姻
         共同生活之圓滿。
三、証據：提出被告勞工保險卡影本乙份、原告勞工保險卡影本乙份、水電費、電話
    費等家庭支出費用繳費憑證影本乙份、被告八十三年各類所得扣繳暨免扣繳憑單
    影本乙份。
    理      由
一、本件原告主張兩造為夫妻，被告自六十多年結婚後即因賭博，常半夜不回家，於
    七十二年間，當時全家租屋於台北市，被告曾因賭博而無法給付租金，經原告向
    娘家求援，才由原告父親至台北將全家大小接回台中，至此全家即租屋居住於台
    中市西區公館里永安市場二十二號之小房子內，然被告仍不知悔改，經常不回家
    ，或者於半夜才回家，被告在家中期間，也經常接到電話即立刻出門，未向原告
    及子女交待去處，被告對於家庭並無感情，原告為維持家計，自結婚後努力工作
    未曾中斷，現身體狀況亦不佳，然被告並無互相照顧維持家庭之意，更曾把家中
    財物拿出賭博，而只把家中當作棲身之處，原告對此婚姻不抱希望，而現今子女
    皆已成年，原告不願再受此精神虐待，曾向被告提出離婚之要求，但被告恐嚇原
    告若提出離婚就要使原告無法工作等語，以致無法協議。夫妻本應互相扶持照顧
    家庭，然被告對家庭並不負責任，且無視家人之感受，而原告一再給予被告機會
    ，希望其仍改過，被告仍不知悔改，此種情形自客觀判斷，兩造應已難以維持婚
    姻關係，爰依民法第一千零五十二條第二項請求離婚。
二、被告則以（一）原告指陳被告於六十多年結婚後即因賭博半夜不回家，甚有無法
    給付租金之事實，發生於六十多年間，此乃被告當年年輕時所為之不當行為，然
    被告早已懊悔不已，並已從事正當工作，況該情事業已發生逾三十年，依民法第
    一千零五十三條，原告之請求權業已時效消滅。（二）被告對於家庭已盡照顧義
    務，並有維持婚姻之努力與誠意，被告因任職誦經團工作，因工作性質使然，方
    會有原告主張被告經常不回家或者於半夜才回家，甚且經常接到電話並即刻出門
    之情形。（三）被告於結婚後，長達三十年之同居生活，被告負擔起家庭生計所
    需費用，諸如水電費、租金、電話費、瓦斯費等，家庭生活費皆為被告負擔。（
    四）兩造結婚多年來，被告並無精神虐待原告，亦無棄置原告之身體健康於不顧
    ，被告於原告身體不適時，雖非每次皆陪伴在原告身邊亦步亦趨，但仍有照料原
    告身體之情事，如原告手部骨折或脊椎不適等皆由被告驅車前往醫療診所診治。
    （五）夫妻生活，難免有所爭執衝突，非得完全歸咎於一人，被告平日辛勤工作
    照顧其父，並負家計，並將辛苦所得交付原告，原告因細故即請求離婚自無理由
    云云置辯。
三、本件原告主張兩造婚姻現尚存續中，並育有二名成年子楊斯淵及楊斯淮，業據提
    出戶籍謄本一紙為証，可信為真。原告另主張本件被告長期以來未共同扶持照顧
    家庭，且無視家人之感受，兩造婚姻已生破綻難再維持；被告則以上揭情詞置辯
    ，經查（一）本件被告辯稱原告主張伊於六十多年結婚後即因賭博半夜不回家，
    甚有無法給付租金之事實，發生於六十多年間，該情事迄今業已發生逾三十年，
    依民法第一千零五十三條，原告之請求權業已時效消滅云云。惟依民法第一０五
    三條規定，係指有民法第一０五二條第一款重婚或第二款與人通姦之情事，有請
    求權之一方於事前同意，或事後宥恕或知悉後已逾六個月或自情事發生後已逾二
    年者不得請求離婚，本件原告非主張被告有重婚或與他人通姦之事由，自無民法
    第一０五三條規定之適用，被告辯稱原告請求權時效消滅，顯有誤會，自不可採
    。（二）另被告辯稱結婚近三十年，家庭生活費用均係被告負擔，且因任職於誦
    經團，及為便於照顧伊父親，所以會有原告所稱經常不回家或於半夜才回家之情
    形云云。然查經本院傳訊兩造之子楊斯淮（六十八年六月四日生）到庭陳稱：「
    我有印象以來就是住在台中，母親在醫院當廚師，父親原本在貨運行工作，我大
    約唸高職時，父親回南投，沒有固定職業，也輪流在南投和台中居住，從父親八
    十三年十二月戶籍遷到南投後，就沒有固定工作。父親常常在晚上沒有交代，或
    是電話通知一聲就出去，很晚才回來。家裡的生活費用幾乎都是媽媽在支付，我
    母親的費用都是她自己賺的。」「我和哥哥都唸公立學校，哥哥唸大學時是公費
    ，我們的費用大部分是母親支付。」（詳本院九十一年十月二十三日言詞辯論筆
    錄）及兩造之子楊斯淵（六十七年五月四日生）到庭陳述：「我有記憶以來就是
    住在台中。父母常會吵架，但為了什麼事情我不清楚。家中的費用，我如果須要
    錢是向母親拿。我高二、高三時，父親有一半的時間不在家，我唸大學寒暑假回
    來，也很少看到父親，我不清楚父親有無幫人誦經，父親說有，但我沒有實際看
    過。」（詳本院九十二年一月十五日言詞辯論筆錄），兩造之子皆已成年，心智
    成熟，與兩造均屬至親，當無隨意為不實指摘之理由，核之兩造之子楊斯淮及楊
    斯淵之陳述與原告主張之情節相符，堪信原告主張為真實，被告此部分之辯稱，
    亦不足採。（三）另被告辯稱兩造結婚多年來，被告並無精神虐待原告，亦無棄
    置原告之身體健康於不顧云云，惟兩造之子楊斯淮及楊斯淵則到庭分別陳述：「
    去年八、九月我在南部當兵，我和母親通電話時，媽媽說她在生病，沒人帶她去
    看醫生。小時候，我生病好幾次，都是媽媽帶我去看醫生，父親都不在家，媽媽
    打電話給他，他也沒有回來。」「母親如有病痛，也都是自行就醫。」（詳九十
    一年十月二十三日、九十二年一月十五日言詞辯論筆錄）等情顯與被告辯稱不符
    ，被告另請求本院傳訊之証人即被告之友人林宜碧雖到庭陳稱：「我和被告是認
    識將近二十年的朋友，我也認識原告。我們是在台中永安市場認識的。我是開國
    術館的，只要原告受傷，每次都是被告親自帶原告到我那裡，由我幫原告敷藥，
    次數不只十次，我都沒有收費，所以被告不可能只有帶原告去就醫一次。兩造私
    底下的生活我並不了解。」（詳本院九十一年十二月四日言詞辯論筆錄），惟証
    人自陳對兩造私下生活並不了解，且夫妻間貴在長久之照料而非短暫之給予，本
    件兩造結婚以來長達近三十年，自不能屈屈幾次之照顧即認被告盡其協力義務以
    達兩造婚姻圓滿及幸福生活。（四）再查被告於本院審理時自承：「我堅持不離
    婚，我年紀大了，離婚沒有面子，我只是要維持夫妻的名份，原告請求離婚的事
    由我不認同，我也沒有犯罪，也沒有在外胡作非為，所以我不願意離婚。」（詳
    本院九十二年三月二十四日言詞辯論筆錄），按婚姻係以夫妻之共同生活為目的
    ，配偶應互相協力保持其共同生活之圓滿、安全及幸福，因而夫妻應相互尊重以
    增進情感和諧及誠摯之相處，此為維持婚姻之基礎，若此基礎不復存在，致夫妻
    無法共同生活，無復合可能者，即應認有難以維持婚姻之重大事由存在，依被告
    所言，伊堅持不離婚之原因，係因認伊年紀已大離婚沒有面子云云，實難認伊有
    努力積極維持婚姻保持共同生活，是被告之辯稱均不足採。
四、按民法第一千零五十二條第二項前段規定：「有前項以外之重大事由，難以維持
    婚姻者，夫妻之一方得請求離婚。」，其目的在使夫妻請求裁判離婚之事由較富
    彈性。是夫妻間發生足使婚姻難以維持之重大事由者，雖不符合該條第一項所列
    各款情形，亦無不准依該法條第二項訴請離婚之理；又婚姻是否難以維持，應斟
    酌破壞夫妻共同生活之具體情事，是否客觀上達於動搖夫妻之共同生活，致夫妻
    已喪失維持婚姻之意欲以為斷，此有最高法院八十六年三月四日八十六年度第二
    次民事庭會議決議及八十七年度台上字第二四九五號判決可資參照。復按婚姻之
    本質必須建立於夫妻真摯之感情基礎，除此則別無他途，而婚姻之破綻，其原因
    不一而足，然夫妻應相互照顧尊重、及生活給養義務之維持為維繫婚姻之重妥因
    素亦為維持婚姻之基礎，若此基礎不復存在，致夫妻無法共同生活，無復合可能
    者，即應認有難以維持婚姻之重大事由存在，本件依前所述家庭生活所需多賴原
    告自力謀生，生病自行就醫，且二子均由原告照顧成長，於審理過程中兩造相互
    指摘，各執一詞，顯見兩造間嫌隙已深，況被告亦表示離婚沒面子，只是要維持
    夫妻之名份，是兩造婚姻生活若勉強存在，亦屬名存實亡，不能再期待破鏡重圓
    ，即應認婚姻業已破裂，而難予繼續維持，否則婚姻中夫妻彼此扶持之特質蕩然
    無存，更遑論心靈之契合，宛如兩個個體分別存在，婚姻之意義盡失，已可認雙
    方有難以維持婚姻之重大事由，且此事由亦難証明僅由原告一方負責，從而，本
    件原告據以主張依民法第一千零五十二條第二項之規定，訴請離婚，依前揭說明
    ，自有理由，應予准許。
五、據上論結，本件原告之訴為有理由，依民事訴訟法第七十八條，判決如主文。
中      華      民      國    九十二    年      四      月      七      日
                              臺灣臺中地方法院家事法庭
~B法      官  涂秀玲
右正本證明與原本無異
如對本判決上訴應於判決送達後廿日內向本院提出上訴狀
中      華      民      國    九十二    年      四      月      十      日
~B法院書記官


司法院資訊處製作；財團法人民間司法改革基金會備份。
